【裁判字號】    99,上訴,2875
【裁判日期】    991112
【裁判案由】    公共危險
【裁判全文】
臺灣高等法院刑事判決                99年度上訴字第2875號
上  訴  人
即  被  告  乙○○
選任辯護人  吳文升律師
上列上訴人因公共危險案件，不服臺灣臺北地方法院99年度訴緝
字第78號，中華民國99年6 月21日第一審判決（起訴案號：臺灣
臺北地方法院檢察署98年度偵字第15304 號），提起上訴，本院
判決如下：
    主  文
上訴駁回。
    事  實
一、乙○○曾因詐欺案件，經臺灣宜蘭地方法院以96年度簡上字
    第65號判決判處有期徒刑3月，減為有期徒刑1月15日確定，
    於民國97年9月16日執行完畢。仍不知悔改，於98年6月21日
    晚上9 時許，與劉朝曦（經臺灣臺北地方法院98年度訴字第
    1719號判決判處有期徒刑5 年確定）、李帛伸及閻正己等人
    ，至甲○○於臺北縣新店市○○路24號經營之喜悅音樂歌坊
    卡拉OK店（下稱卡拉OK店）內飲酒。迄同日晚間11時許，同
    席之人陸續離去，劉朝曦、乙○○、李帛申仍同桌共飲。嗣
    乙○○、劉朝曦酒後因故與卡拉OK店負責人甲○○爭執，乙
    ○○乃藉酒意（尚未達於不能辨識其行為違法或欠缺依辨識
    而行為之能力或辨識等能力顯著降低之程度），進入廚房拿
    取菜刀返回座位，甲○○上前勸解，乙○○即出手敲打甲○
    ○脖子（傷害部分業經甲○○撤回告訴，經原審判決不受理
    確定），此時劉朝曦聲稱「你們不給我面子，我就要搞大一
    點！」，並朝同桌之乙○○高喊「放火！放火！」，教唆原
    無犯意之乙○○放火燒燬卡拉OK店。乙○○聞言，明知卡拉
    OK店係現有人所在之建築物，如果洩出大量瓦斯氣體，並予
    點燃，將導致瓦斯氣爆燃燒，破壞建築物鐵皮屋頂等主要結
    構，致喪失遮風避雨及繼續供人在內活動、休憩使用之效用
    ，竟在劉朝曦鼓譟下，基於放火燒燬現有人所在建築物之犯
    意（未有殺人之直接或間接故意），進入廚房，開啟瓦斯桶
    開關，甲○○見狀即上前關閉瓦斯開關並將乙○○自廚房拉
    出，乙○○即與甲○○拉扯並持先前取得之菜刀作勢朝甲○
    ○揮砍。二人在廚房外拉扯之際，劉朝曦又在旁大喊「放火
    ！放火！」，乙○○乃再次衝入廚房打開瓦斯桶開關並拔下
    管線，瓦斯因而洩出，並發出「嘶、嘶」聲響，店內隨即瀰
    漫瓦斯氣味，甲○○見無法阻止瓦斯外洩，為免卡拉OK店內
    人員眾多，造成傷亡，即行疏散人員。未久，乙○○即在廚
    房內以右手用不明點火器材點燃引爆外洩之瓦斯氣體，致卡
    拉OK店氣爆起火，受有下列損害：東北側廚房內部天花板
    、木造隔間牆及物品向四周傾斜倒塌、飛散，靠西南側瓦斯
    桶附近處燒損燬壞；南側歌唱場所內部天花板及物品，靠
    北側廚房及廁所方面碳化燒損；西北側廁所內部木造隔間
    牆及物品，靠東側木造隔間牆近廚房瓦斯桶附近碳化燒損；
    建築物主要構成部分因而毀壞，喪失遮風避雨及供人在內活
    動、休憩之效用。至人員部分，因甲○○疏散得宜，除乙○
    ○受灼傷外，卡拉OK店內人員均無傷亡。嗣經警獲報趕赴現
    場處理，並詢問乙○○、劉朝曦二人，始查知上情。
二、案經臺北縣政府警察局新店分局報請臺灣臺北地方法院檢察
    官偵查起訴。
    理  由
壹、證據能力部分：
一、按被告以外之人於審判外向法官所為之陳述，得為證據，刑
    事訴訟法第159條之1定有明文。證人甲○○、A1、李帛伸於
    原審法院98年度訴字第1719號劉朝曦公共危險等案件中所為
    之證述，為被告以外之人於審判外向法官所為之陳述，依上
    開規定，應認有證據能力。
二、本判決引用之其他卷內證據資料，並無證據證明係公務員違
    背法定程序所取得，而卷內之文書證據，亦無刑事訴訟法第
    159條之4顯有不可信之情況與不得作為證據之情形，且未據
    檢察官、上訴人即被告乙○○及其選任辯護人於法院審理時
    爭執其證據能力，本院審酌相關陳述做成時之情況，認為適
    當，從而，依刑事訴訟法第159條至159條之5 之規定，均有
    證據能力。
貳、實體部分：
一、訊據被告固坦承於前開時地，因劉朝曦出言要其「放火」而
    萌生犯意，進入卡拉OK店內廚房開啟瓦斯桶開關，經甲○○
    上前關閉，並將其自廚房拉出後，又因劉朝曦鼓譟而再度進
    入廚房打開瓦斯桶開關，並拔下管線，致瓦斯外洩，現場因
    而產生氣爆起火，燒毀當時有人所在之卡拉OK店建築物等事
    實，惟否認有以右手用任何點火器材點燃引爆外洩之瓦斯氣
    體，並辯稱：其第二度進入廚房開啟瓦斯桶並拔下管線，致
    瓦斯外洩後，曾試圖關閉而扭動瓦斯桶開關，可能因此摩擦
    起火產生氣爆，且現場未查獲點火器材，故可能係卡拉OK店
    內電器走火造成氣爆云云。惟查：
  (1)被告與劉朝曦、李帛伸等人於前開時地在卡拉OK店飲酒後，
    被告、劉朝曦因故與甲○○爭執，劉朝曦在場鼓譟「放火」
    ，被告即藉酒意進入店內廚房，開啟瓦斯桶開關，甲○○見
    狀立即上前關閉瓦斯開關並將乙○○自廚房拉出，嗣因劉朝
    曦仍在旁大喊「放火」，被告乃再度衝入廚房內打開瓦斯桶
    開關並拔下管線，瓦斯因而洩出，發出「嘶、嘶」聲響，店
    內隨即瀰漫瓦斯氣味，甲○○疏散店內人員後，廚房即發生
    瓦斯氣爆起火，致卡拉OK店建築物主要構成部分因而毀壞，
    喪失效用等情，業據證人即卡拉OK店負責人甲○○（見98年
    度偵字第15304號偵查卷「下稱偵查卷」第18至20、87至88
    、100至101頁、原審98年度訴字第1719號卷「下稱原審訴字
    卷」第80至83頁）、A1（見偵查卷第24至26、86至88頁、原
    審訴字卷第118至121頁）、李帛伸（見偵查卷第31至33頁、
    原審訴字卷第83至87頁）於警詢、偵查及原審法院98年度訴
    字第1719號劉朝曦公共危險等案件審理時證述明確，並有臺
    北縣政府消防局編號H09F21X1號火災原因調查鑑定書、鑑定
    書內所附現場圖、現場及被告受傷照片在卷可資佐證（見偵
    查卷第93至110 頁），核與被告所供各節相符，此部分事實
    堪以認定。
  (2)被告雖辯稱：其未以右手用任何點火器材點燃引爆，現場亦
    查無任何點火器材云云。然本件瓦斯氣爆及火災原因經臺北
    縣消防局鑑定結果，認係乙○○用右手以明火點燃瓦斯，此
    據臺北縣政府消防局以前述鑑定報告認定：「1.危險物品、
    化工原料引（自）燃可能性之研判：經現場勘查、挖掘起火
    處所附近，並未發現有可造成引（自）燃之危險物品或化工
    原料置放其內，故可排除上述之類似物品引（自）燃之可能
    性。2.電器因素引燃可能性之研判：經勘查起火處附近，該
    處並無設置電器用品或電源配線之情形，亦未發現有電源線
    異常短路熔痕之跡證，故可排除電器因素引燃之可能性。3.
    遺留火種（煙蒂、線香、火花、火星...）引燃可能性之研
    判：經檢視該處並未發現有微火源殘留跡證，其燃燒現象亦
    不符合微小火源燃燒特性，故可排除遺留火種（煙蒂、線香
    、火花、火星）引燃之可能性。4.經勘查發現該址廚房燃燒
    情形較為嚴重，且該處天花板、木造隔間牆及物品均有向四
    周傾斜倒塌、飛散情形，研判為氣爆等因素造成，另據老闆
    甲○○供述得知火災發生經過，經本局勘查人員於火災發生
    時前往調查得知，酒客乙○○全身多處二度灼傷，且以其臉
    部、右手傷勢最為嚴重，依現場燃燒情形及相關跡證研判，
    其以右手以明火點燃瓦斯造成氣爆的可能性較大，故本案起
    火原因係人為縱火引燃」，有上述火災原因調查鑑定書在卷
    可按（見偵查卷第97頁），已如前述。參以：本件災後至現
    場履勘及實施鑑定之人即臺北縣政府消防局隊員丙○○於本
    院就其履勘現場情形證述並就鑑定經過、結果報告稱：1.鑑
    定書第3頁（四）起火原因研判第3點所稱之「遺留火種」，
    是指悶燒等無具體火焰之情形，與明火不同。「遺留火種」
    需要長期的蓄積，像煙蒂、線香、火花等，都是這種狀況，
    現場無該情形，故予排除。2.案發現場是氣爆現場，所以起
    火點的物品會四處飛散，因此起火點附近沒有點火器材。起
    火點跟火災現場不一樣，故起火原因沒有紀錄本案明火的點
    火器材為何。3.現場起火點的物品是向外四處飛散、倒塌、
    傾斜的氣爆現象，加上現場的可燃性氣體，只有液化石油氣
    ，本案現場燃燒現象與遺留火種需要長期蓄積條件不符，現
    場沒有發現會引（自）燃的物品，也沒有電器造成短路的現
    象。另外，輔以被告本身受傷情形及受害者之陳述判斷，本
    案研判以明火點燃的可能性比較大。4.至現場勘驗時，瓦斯
    桶已被救災人員搬至旁邊安全處所。依救災的標準程序，現
    場必須先關閉瓦斯關掉，再移到安全的地方，排除火源。5.
    （問：是否可能因關閉瓦斯開關，造成摩擦而點燃瓦斯？）
    依其專業判斷，桶裝瓦斯是液化石油氣，成份是丙、丁烷，
    其燃燒上下限約介於1.95 到9%，液化石油氣需要空氣稀釋
    ，才能引燃，瓦斯鋼瓶口洩出之瓦斯濃度，超過燃燒上限；
    又瓦斯鋼瓶閥是銅合金，不像一般鐵合金較硬而容易蓄熱，
    故摩擦時不易產生高溫，且摩擦火花，要達到銅的熔點，約
    攝氏1083度，所以徒手扭瓦斯鋼瓶開關閥不會產生這麼高（
    產生火花點燃瓦斯）的溫度。6.（問：依現場及被告灼傷情
    形，可否研判被告點燃明火，引發氣爆？）當天只有被告一
    人受傷，且其臉部、右手的灼傷較為嚴重，顯示被告於氣爆
    當時離火源很近，且被告左、右手傷勢相比，右手比較嚴重
    ，表示被告右手離火源比較近，研判被告以右手點燃的可能
    性比較大。7.（問：是否可能因為現場電器用品產生火花點
    燃瓦斯造成氣爆？）現場查無電器短路、熔痕之跡證。如果
    係電器產生火花點燃瓦斯，被告的傷勢不會侷限在特定部位
    ，且起火點、引爆點的位置也會不同。本案現場起火點在瓦
    斯鋼瓶附近，引爆點也一樣。但如果是電器火花引起氣爆，
    起火點、引爆點的位置不一樣，起火點會在電器附近，氣爆
    會在瓦斯桶附近。因為瓦斯桶附近的瓦斯濃度比較高，易造
    成氣爆現象等語甚詳（見本院99年10月28日審判筆錄第4至6
    頁），並據其提出參考文獻「Fire Debris Analysis」、「
    銅-維基百科，自由的百科全書」、「國立中山大學機械與
    機電工程學系博士論文-金屬表面摩擦帶電機制之研究」影
    本附卷可參（附於前述審判筆錄後），核與卷附之火災現場
    、被告受傷相片相符（見偵查卷第104至110頁）。足見瓦斯
    桶開關位置附近因瓦斯濃度超出燃燒上限，且銅製開關閥之
    熔點高達攝氏1083度，客觀上無法因扭動瓦斯開關閥摩擦而
    產生火花，點燃瓦斯桶瓶口附近之瓦斯氣體；又火災現場之
    起火點、引爆點位置相同，核與電器起火引爆者，其起火點
    、引爆點位置相異之常情不符，衡情本件氣爆起火應非扭動
    瓦斯開關閥或現場電器起火所致。是本件事故乃肇因於被告
    開啟瓦斯桶開關，拔下管線，致瓦斯外洩於先，再以右手用
    不明點火器材點燃引爆起火，致燒毀現有人所在之建築物無
    誤。被告所辯乃卸責之詞，不足採信。又案發現場因氣爆致
    物品四處飛散，而無從於起火點附近尋得任何點火器材等情
    ，業據證人丙○○陳證屬實，如前所述，是縱現場因而查無
    任何點火器材，亦不足為有利被告之認定，應認被告係用不
    明點火器材點燃引爆，附此說明。
  (3)按放火燒燬建築物，所謂「燒燬」應指建築物受火焚燒而達
    於毀壞之程度而言，倘若破壞建築物之重要部分，足致該建
    築物之全部或一部失其效用，如附著房屋之牆壁，為房屋之
    重要部分，如有毀壞，則不論其為全部或一部，苟因此致該
    房屋原來效用之全部或一部喪失，均應認定該建築物已達燒
    燬之程度（最高法院24年上字第2253號、30年上字第463 號
    判例意旨）。查本件卡拉OK店發生瓦斯氣爆燃燒後狀況略為
    ：南側歌唱場所內部天花板及物品受燒情形以靠北側廚房及
    廁所方向碳化燒損；東北側廚房內部天花板、木造隔間牆及
    物品向四周傾斜倒塌、飛散，其受燒情形以靠西南側瓦斯桶
    附近處燒損燬壞；西北側廁所內部木造隔間牆及物品受燒情
    形以靠東側木造隔間牆近廚房瓦斯桶附近碳化燒損等情，有
    臺北縣政府消防局火災原因調查鑑定書1 份在卷可參（見偵
    查卷第95頁），依鑑定書所附現場照片以觀，卡拉OK店廚房
    上方原有之鐵皮天花板業因瓦斯氣爆飛散他處，木造隔間亦
    傾斜倒塌，足見該建築物業已喪失主要效用而達於燒燬之程
    度。
  (4)綜上所述，本件事證明確，被告因劉朝曦教唆後放火燒燬現
    有人所在建築物之犯行，堪以認定。
二、核被告所為，係犯刑法第173條第1項之放火燒燬現有人所在
    之建築物罪。被告基於放火燒燬卡拉OK店之犯意，先洩出瓦
    斯後再點燃，其漏逸煤氣之行為僅為放火之階段行為，不另
    論以刑法第177條第1項之漏逸煤氣罪，併予說明。又被告係
    因劉朝曦高喊「放火」，教唆原無犯意之被告起意行之，並
    未詳細指示如何放火之細節，業如前述，是無證據證明劉朝
    曦係以自己犯罪之意思，促令他人實行，故劉朝曦指使被告
    乙○○放火之行為，應屬教唆犯而非共同正犯。檢察官認為
    被告與劉朝曦係共同正犯，容有未洽，併予敘明。又放火燒
    燬現有人所在之建築物罪，係指供人居住房屋之整體而言，
    應包括牆垣及該建築物內所有設備、傢俱、日常生活上之一
    切用品，故一個放火行為，若同時燒燬建築物與該建築物內
    所有其他物品，無論其他物品為他人或自己所有，與同時燒
    燬數犯罪客體者之情形不同，均不另成立刑法第175條第1項
    、第2 項之罪（最高法院79年臺上字第1471號判例對於同條
    項之「放火燒毀他人住宅罪」之說明，亦同此一意旨）。本
    件被告以一放火行為燒燬卡拉OK店之建物，同時燒燬內部家
    具物品等，依照上開說明，不另論刑法第175條第1項之放火
    燒燬住宅以外他人之物罪，併此敘明。查被告如事實欄所示
    之犯罪科刑及執行情形，有本院被告前案紀錄表在卷可按，
    其於有期徒刑執行完畢後，5 年內故意再犯本案有期徒刑以
    上之罪，為累犯，依法就有期徒刑部分加重其刑（無期徒刑
    部分不得加重）。
三、原審適用刑法第173條第1項、第47條第1 項等規定，並說明
    ：被告明知卡拉OK店為公共場所，建物內人員眾多，竟仍著
    手洩出瓦斯，若非被害人甲○○應變得宜，迅速疏散人員，
    可能造成大量人員傷亡，其行為手段及犯罪情節對公共安全
    危害重大，難認有何情輕法重之情形，不宜依刑法第59條規
    定酌減其刑。因而審酌被告因故滋事，受劉朝曦教唆而二度
    開啟瓦斯桶開關，洩出大量瓦斯氣體，並予點火，致氣爆起
    火而燒燬當時有人所在之卡拉OK店建築物，無視店內人員眾
    多，可能造成重大傷亡，不僅燒燬建築物，亦造成被害人重
    大經濟損失，對公共安全之危害甚鉅，惟被告犯後大致坦承
    犯行，態度尚可，且非預謀犯案，係酒後一時失慮而為本件
    犯行，及其智識程度、生活狀況等一切情狀，就所犯放火燒
    燬現有人所在之建築物罪，量處有期徒刑7年2月。經核其認
    事用法並無違誤，量刑亦稱允當。被告仍執詞以原判決認定
    其以右手點火引爆瓦斯與事實不符為由，提起上訴，指摘原
    判決關於放火燒燬現有人所在之建築物部分為不當，為無理
    由，應予駁回。
據上論斷，應依刑事訴訟法第368條，判決如主文。
本案經檢察官侯寬仁到庭執行職務。
中    華    民    國    99    年    11    月    12    日
              刑事第二十四庭審判長法  官  李錦樑
                                  法  官  張惠立
                                  法  官  朱瑞娟
以上正本證明與原本無異。
如不服本判決，應於收受送達後十日內向本院提出上訴書狀，其
未敘述上訴之理由者並得於提起上訴後十日內向本院補提理由書
（均須按他造當事人之人數附繕本）。「切勿逕送上級法院」。
                                  書記官  郭家慧
中    華    民    國    99    年    11    月    15    日
附錄本案論罪科刑所適用之法條：
中華民國刑法第173 條第1 項
放火燒燬現供人使用之住宅或現有人所在之建築物、礦坑、火車
、電車或其他供水、陸、空公眾運輸之舟、車、航空機者，處無
期徒刑或7 年以上有期徒刑。

司法院資訊處製作；財團法人民間司法改革基金會備份。
